臺灣高等法院刑事判決　　　　　　　　95年度上訴字第4852號
上　訴　人　臺灣士林地方法院檢察署檢察官
上　訴　人
即　被　告　甲○○
　　　　　　　　　　（現另案於臺灣臺北監獄臺北分監執行中）
選任辯護人　連兆宗律師
上列上訴人因違反毒品危害防制條例案件，不服臺灣士林地方法
院95年度訴字第187號，中華民國95年11月2日第一審判決（起訴
案號：臺灣士林地方法院檢察署94年度偵字第3620號），提起上
訴，本院判決如下：
    主  文
原判決撤銷。
甲○○共同販賣第一級毒品，未遂，累犯，處有期徒刑柒年貳月
。扣案之毒品海洛因壹包（淨重零點玖柒公克）沒收銷燬之；毒
品海洛因之包裝袋壹個（重零點捌公克）沒收。
被訴販賣第二級毒品部分免訴。
    事  實
一、甲○○前因過失致死及公共危險罪，經臺灣士林地方法院各
    判處有期徒刑1年，應執行有期徒刑1年10月確定。又因竊盜
    案件，經本院判處有期徒刑 7月確定，上開各罪接續執行，
    並於民國92年11月12日縮刑期滿執行完畢。仍不知悔改，復
    因陳佑旻於93年11月 5日晚間22時30分許，在臺北縣土城市
    為警查獲施用第一級毒品海洛因（下稱海洛因），並供稱海
    洛因購自甲○○、乙○○（未經起訴），遂經警員授意，由
    陳佑旻撥打0000000000號行動電話予乙○○，佯稱欲購買新
    臺幣（下同） 5,000元之海洛因。乙○○與甲○○竟共同意
    圖營利，先由甲○○駕駛1168-GK號（起訴書誤載為1168-KG
    號）自小客車，搭載乙○○至臺北市北投區一帶，向真實姓
    名年籍不詳綽號「文建」之成年男子（下稱「文建」）取得
    海洛因 1包，再由甲○○回電陳佑旻相約於同年月6日凌晨5
    時許，在臺北市大同區大稻埕渡船頭附近交易。迨甲○○於
    同日 5時10分許，駕駛前開自用小客車搭載乙○○至約定之
    臺北市大同區○○○路與民生西路口時，為埋伏警員楊閏翔
    、張明和等人當場逮捕，並於自小客車中央置物盒內扣得海
    洛因1包（淨重0.97公克，包裝重0.35公克）及分裝袋200個
    。
二、案經臺北縣政府警察局土城分局報請臺灣士林地方法院檢察
    署檢察官偵查起訴。
    理  由
壹、證據能力：按所謂「陷害教唆」，係指行為人原不具犯罪之
    故意，純因司法警察之設計教唆，始萌生犯意，進而實行犯
    罪構成要件之行為者而言。即「陷害教唆」因係以引誘或教
    唆犯罪之不正當手段，使原無犯罪故意之人因而萌生犯意實
    行犯罪行為，再進而蒐集其犯罪之證據，予以逮捕偵辦，此
    種誘人犯罪之手段顯已違反憲法對於基本人權之保障，且已
    逾越偵查犯罪之必要程度，對於公共利益之維護並無意義，
    其因此所取得之證據資料，固不具有證據能力。然刑事偵查
    技術上所謂之「釣魚者」，則與「陷害教唆」不同，通常係
    指對於原已犯罪或具有犯罪故意之人，以設計引誘之方式，
    使其暴露犯罪事證，而加以逮捕或偵辦者而言。亦即「釣魚
    」純屬偵查犯罪技巧之範疇，並未違反憲法對於基本人權之
    保障，且於公共利益之維護有其存在必要性，故依「釣魚」
    方式所蒐集之證據資料，原則上非無證據能力。查陳佑旻因
    施用毒品為警查獲時，向警員供稱曾在臺北縣三重市湯城旅
    館向被告、乙○○購買海洛因，並提供被告、乙○○使用之
    行動電話門號及駕駛車輛特徵。經警員授意下，撥打000000
    0000號行動電話予乙○○，佯稱欲購買 5,000元之海洛因等
    情，業據證人即承辦警員楊閏璿於原審證述明確（見原審卷
    第144至147頁），且陳佑旻於原審亦不否認警詢供述曾在湯
    城旅館向被告、乙○○購買海洛因，僅稱 2人該次未收取金
    錢等語（見原審卷第156、159頁）。足見被告及乙○○原本
    即有販賣毒品之犯意。則警員於查獲陳佑旻後，依陳佑旻供
    述，認被告及乙○○涉嫌販賣毒品，而推由陳佑旻假意以電
    話購買，迨被告二人攜帶毒品前來交易，始當場逮捕，要屬
    上開所稱之「釣魚」偵查技巧，而非「陷害教唆」。本件因
    警員誘捕被告所取得之證據，自有證據能力。
貳、有罪部分
一、訊據被告即上訴人甲○○固坦承93年11月 5日晚間，於乙○
    ○接獲陳佑旻來電後，在電話中與陳佑旻相約翌日凌晨 5時
    許，在臺北市大同區大稻埕渡船頭附近碰面，並即駕駛1168
    -G K號自小客車，搭載乙○○至臺北市北投區一帶，向「文
    建」取得海洛因1包，再於同日5時10分許，搭載乙○○至約
    定地點，為警當場查獲，並在車內扣得海洛因 1包及分裝袋
    200 個等情，然矢口否認有販賣海洛因之犯行，先於原審辯
    稱：當時僅係開車搭載乙○○至查獲地點，不知陳佑旻與乙
    ○○約在該處做何事，車上海洛因係與乙○○欲供己施用，
    並非販售陳佑旻等語；及至本院辯稱：當時是陳佑旻打電話
    給乙○○，乙○○叫我跟陳佑旻約見面地點，我才跟陳佑旻
    約在環快道路下面見面，乙○○拿海洛因給陳佑旻止癮，不
    是要販賣毒品等語。被告辯護人亦辯稱：本件並無積極證據
    證明被告及乙○○有意圖「營利」而販賣毒品，不成立販賣
    毒品罪，應僅構成無償轉讓而已等語。
二、經查：
（一）陳佑旻於93年11月 5日晚間10時30分許，在臺北縣土城市
      為警查獲施用海洛因，嗣為配合警方追查海洛因來源，並
      供出海洛因係被告及乙○○所提供，乃撥打0000000000號
      行動電話予乙○○，佯稱欲購買 5,000元之海洛因，乙○
      ○答稱需問朋友，要陳佑旻稍等，後乙○○回電陳佑旻時
      ，由被告於電話中告知陳佑旻「東西有了」，並約定見面
      時間、地點。被告即駕駛 1168-GK號自小客車，搭載乙○
      ○至約定之臺北市大同區大稻埕渡船頭附近，為警於環河
      北路、民生西路口當場查獲，並於自小客車中央置物盒內
      扣得海洛因1小包（淨重0.97公克）、分裝袋200個等情，
      業據證人陳佑旻於原審結證屬實（見原審卷第154至158頁
      ），核與證人即警員楊閏璿於原審結稱：93年11月 5日晚
      上查獲陳佑旻吸毒，他說毒品是向甲○○及乙○○買的，
      用電話聯絡甲○○及乙○○，他們會在電話中決定時間、
      地點，我們就要陳佑旻打電話給他們，之後就約在環河北
      路及民生西路的大稻埕碼頭路口，我們到現場就在甲○○
      車上查獲海洛因及包裝袋等語相符（見原審卷第144至152
      頁）；且扣案被告持有之白粉經送法務部調查局鑑定結果
      ，確含有第一級毒品海洛因成分（淨重0.97公克，包裝重
      0.35公克），有該局94年5月6日調科壹字第 040003797號
      鑑定通知書在卷可考（見94年度偵字第3620號偵查卷第77
      頁）。查證人陳佑旻供出施用毒品來源，固可獲得減刑。
      然陳佑旻與被告並無怨隙，倘係向他人購買，大可據實供
      出，當無任意誣指被告之理。且警員楊閏璿與被告素不相
      識，自無虛構事實誣陷被告之必要。足見陳佑旻及楊閏璿
      指證陳佑旻於電話中向被告及乙○○購買 5,000元海洛因
      ，並約定交易時間、地點，應屬可信。
（二）被告另辯稱：不知陳佑旻與乙○○通話內容，亦無販賣毒
      品海洛因之意，僅係單純搭載乙○○至查獲地點。然被告
      於偵查中自承受乙○○之託駕車將海洛因送交陳佑旻（見
      同上偵字3620號卷第96頁），且乙○○與陳佑旻以電話交
      談時，被告均在乙○○身旁，被告又於電話中與陳佑旻約
      定交付海洛因地點，並於通話結束後，即駕車搭載乙○○
      至北投向「文建」拿取海洛因，再駕車前往約定之大稻埕
      渡船頭附近，依常情判斷，被告於深夜凌晨時分駕車往來
      奔波於北投、大稻埕，並專程送交陳佑旻海洛因，顯見被
      告與乙○○有共同販賣陳佑昱海洛因之犯意聯絡及行為分
      擔。被告辯稱不知乙○○係欲販賣海洛因，要屬卸責之詞
      ，不足採信。
（三）雖證人楊閏璿於原審同時證稱：陳佑旻在電話中是說「『
      硬的』（即安非他命）沒有了」（見原審卷第 146頁），
      然證人楊閏璿最初係證稱「…後來陳佑旻向對方說他『東
      西』沒有了，用完了，問他那邊還有沒有…」（見原審卷
      第 146頁），嗣後始補稱「（陳佑旻是否只說東西，有無
      說其他的？）只說『硬的』沒有了」等情，足見證人楊閏
      璿就陳佑旻在電話中究係表示何種毒品沒有了，容有記憶
      模糊之狀況，且實際與乙○○通話之人為陳佑旻；證人楊
      閏璿僅在側旁聽，對於陳佑旻通話內容，自不若陳佑旻本
      人印象深刻，自應以陳佑旻於原審所稱係向乙○○表示欲
      購買「5,000元海洛因」等語為真實。
（四）被告於偵查中及原審歷次準備程序均供稱係先接獲陳佑旻
      電話後，始與乙○○共同至臺北市北投區一帶向綽號「文
      建」之人拿取海洛因（見同上偵字3620號卷第96頁、原審
      卷第25、89頁），證人陳佑旻於原審亦結稱：「（你在電
      話中向乙○○拿海洛因，乙○○如何說？）他說再打電話
      給他朋友看看，要我再等一下，後來就約我在查獲地點見
      面。」等語（見原審卷第 155頁），足見被告及乙○○確
      係在接獲陳佑旻表示欲購買海洛因電話後，始向綽號「文
      建」之人拿取海洛因，並欲出售陳佑旻至灼。公訴人雖指
      被告及乙○○接獲陳佑旻電話後，營利意圖，向綽號「文
      建」之人「販入」海洛因。惟所謂「販入」，係指基於有
      償買賣關係而取得，本件並無證據足證被告及乙○○係支
      付相當對價向綽號「文建」之人購入海洛因，被告亦可能
      向文建之人調借，尚無法認定被告及乙○○係意圖營利而
      「販入」海洛因。
（五）按販賣海洛因並無公定之價格，無論瓶裝或紙包，均可任
      意分裝增減分量；且每次買賣價差，亦隨時依雙方資力、
      關係之深淺、需求數量、來源是否充裕、販賣者是否渴求
      資金、查緝是否嚴緊等，而異其標準，非可一概而論。則
      販賣之利得除經坦承及價量俱臻明確外，實難查明。又一
      般民眾均普遍認知非法交易海洛因等毒品，為嚴重之犯罪
      行為，一經查獲，即涉重罪，依社會常情，倘非有利可圖
      ，絕無平白甘冒重罰高度風險．將海洛因任意轉讓他人。
      本件陳佑旻與乙○○僅係在戒治所認識之朋友，彼此並無
      特別交情；被告與陳佑旻則僅有一面之緣，倘無利可圖，
      被告當無甘冒販毒重罪之風險，僅因陳佑旻一通電話，即
      在凌晨4、5點駕車搭載乙○○先至北投拿取海洛因，再送
      至大稻埕附近交付陳佑旻之可能。被告及乙○○如何向文
      建之人取得海洛因或有無代價，縱無從查明。然被告等既
      欲以 5,000元價格將海洛因售予陳佑旻，自係基於營利意
      圖無疑。事證明確，被告犯行堪以認定。
三、查被告與乙○○於接獲陳佑旻假意欲購買 5,000元海洛因之
    電話後，即意圖營利，先向綽號「文建」之人取得海洛因 1
    包（不能證明係「販入」），並攜帶海洛因前往約定地點欲
    出售陳佑旻，因陳佑旻係配合警方查緝，實際上並無購買之
    真意，且因警員事先在約定地點埋伏監控，被告至約定地點
    後，尚未交付陳佑旻毒品，即遭警員查獲，自止於未遂。核
    被告所為，係犯毒品危害防制條例第4條第6項、第 1項之販
    賣第一級毒品未遂罪。被告販賣前持有海洛因之低度行為，
    應為販賣之高度行為所吸收，不另論罪。又本件起訴書原記
    載之起訴法條為毒品危害防制條例第5條第1項之意圖販賣而
    持有第一級毒品罪，嗣經檢察官於原審當庭更正為同條例第
    4條第1項之販賣第一級毒品罪，該變更後之罪名，與本院認
    定之販賣第一級毒品未遂罪，僅行為態樣有既遂未遂之分，
    自無庸引用刑事訴訟法第300條變更法條。
四、被告與乙○○間，有犯意聯絡及行為分擔，為共同正犯。按
    被告行為後，刑法第28條共同正犯、第47條累犯及第26條前
    段未遂犯等規定，雖於94年2月2日修正，而於95年7月1日施
    行；其中修正後刑法第28條雖將修正前刑法第28條之「實施
    」修正為「實行」。其中「實施」一語，涵蓋陰謀、預備、
    著手及實行之概念在內，範圍較廣；而「實行」則著重於直
    接從事構成犯罪事實之行為，範圍較狹；二者意義及範圍固
    有不同，但對於本件被告所犯本案情形而言，刑法第28條修
    正內容，對於被告並無「有利或不利」之影響，自無依刑法
    第2條第1項後段規定新舊法比較問題，應逕行適用修正後刑
    法規定。而刑法第47條有關累犯規定，修正前規定「受有期
    徒刑之執行完畢，或受無期徒刑或有期徒刑一部之執行而赦
    免後，五年以內再犯有期徒刑以上之罪者，為累犯，加重本
    刑至二分之一。」修正後則規定「受徒刑之執行完畢，或一
    部之執行而赦免後，五年以內故意再犯有期徒刑以上之罪者
    ，為累犯，加重本刑至二分之一」。被告前因過失致死及公
    共危險罪，經臺灣士林地方法院各判處有期徒刑 1年，應執
    行有期徒刑 1年10月確定；又因竊盜案件，經本院判處有期
    徒刑 7月確定，上開各罪接續執行，並於92年11月12日縮刑
    期滿執行完畢，有本院被告前案紀錄表在卷可憑。被告於 5
    年內，故意再犯本件有期徒刑以上之罪，不論依新舊法規定
    均成立累犯，並無「有利或不利」之情形，亦無依刑法第 2
    條第1項後段規定新舊法比較適用問題，應依修正後刑法第4
    7條第1項規定加重其刑。又修正前刑法第26條前段規定：「
    未遂犯之處罰，得按既遂犯之刑減輕之。」修正後移置新法
    第25條第 2項，並修正規定：「未遂犯之處罰，以有特別規
    定者為限，並得按既遂犯之刑減輕之。」並無所謂「有利或
    不利」之情形，亦無刑法第2條第1項後段規定比較新舊法問
    題，亦應適用修正後刑法第25條第 2項規定（最高法院95年
    度臺上字第5589號判決要旨參照）。被告僅構成販賣第一級
    毒品未遂，應依修正後刑法第25條第 2項規定，按既遂犯之
    刑減輕之。另被告行為時，刑法第65條第 2項規定：「無期
    徒刑減輕者，為 7年以上有期徒刑。」，被告行為後，上開
    條文修正為：「無期徒刑減輕者，為20年以下15年以上有期
    徒刑。」經比較新舊法結果，以舊法較有利於被告，自應適
    用修正前規定，並與累犯部分先加重後減輕之。
五、原審對被告論罪科刑，固非無見。惟被告行為後，刑法第28
    條及第47條等規定雖已於94年2月2日修正，95年7月1日施行
    ，然該等修正內容，對於被告並無「有利或不利」之影響，
    無依刑法第2條第1項後段規定新舊法比較適用問題，自應適
    用修正後規定。原審依新舊法比較，適用修正前之刑法第28
    條、第47條規定，尚有未當。被告上訴意旨，否認犯行，固
    無理由，然原判決此部分既有可議，自應由本院撤銷改判。
    爰審酌被告曾有多次前科，素行不佳，復為本件販賣海洛因
    犯行，助長毒品氾濫，影響國民健康及社會治安甚鉅，及參
    酌被告販賣海洛因數量不多，犯罪之動機、目的、手段、犯
    後態度等一切情狀，量處如主文第二項所示之刑，以資懲儆
    。扣案之海洛因 1包（淨重0.97公克），係查獲之毒品，不
    問屬於被告與否，應依毒品危害防制條例第18條第 1項前段
    規定宣告沒收銷燬之。又裝海洛因之包裝袋 1個（重0.38公
    克），係被告與乙○○所有並供販賣海洛因所用之物，應依
    毒品危害防制條例第19條第 1項前段規定，併宣告沒收。至
    扣案之分裝袋 200個，被告於警詢供稱係「文建」所有，卷
    內亦無證據證明係被告或乙○○所有並供本件犯罪所用之物
    ，亦非屬違禁物，自不宣告沒收。
、免訴部分
一、公訴意旨另以：陳佑旻於93年11月 5日晚間為警查獲後，撥
    打0000000000號行動電話予乙○○，除佯稱欲購買 5,000元
    之海洛因外，尚佯稱欲購買 5,000元之安非他命，乙○○遂
    與被告基於販賣第二級毒品安非他命以營利之犯意聯絡，由
    被告駕駛車號 1168-GK號自小客車，搭載乙○○至臺北市北
    投區一帶向「文建」取得第二級毒品安非他命 2包，再由被
    告與乙○○回電告知陳佑旻相約於同日凌晨 5時許在臺北市
    大同區大稻埕渡船頭附近交易，嗣被告駕駛前開自用小客車
    搭載乙○○至約定之臺北市大同區○○○路與民生西路口時
    ，為埋伏之警員當場逮捕，並於前開車內扣得安非他命 2小
    包（共淨重1.85公克），因認被告與乙○○共同涉犯毒品危
    害防制條例第4條第2項之販賣第二級毒品罪等語。
二、按刑事訴訟法第 302條規定：「案件有左列情形之一者，應
    諭知免訴之判決：一、曾經判決確定者。二、時效已完成者
    。三、曾經大赦者。四、犯罪後之法律已廢止其刑罰者。」
三、公訴人認被告涉有上開犯行，無非以被告於警詢及偵查中均
    陳稱當天係欲將海洛因及安非他命拿給陳佑旻，及在被告駕
    駛之1168-GK號自小客車內查扣安非他命2包為論據。訊據被
    告堅決否認有販賣安非他命之犯行，辯稱：因平日有施用安
    非他命習慣，扣案之安非他命 2包係向「文建」拿取，供自
    己施用，並無販賣陳佑旻之意圖等語。
四、經查：
（一）被告於警詢及偵查中雖供稱與乙○○接到陳佑旻電話後，
      即駕車搭載乙○○同至北投向「文建」拿海洛因 1包及安
      非他命 2包，再前往大稻埕附近，欲將該等毒品交付陳佑
      旻等語，然被告於原審改稱其中 2包安非他命係向「文建
      」拿取，欲供己施用，自不得僅以被告前後不一之自白，
      即認被告與乙○○有共同販賣安非他命之犯行。
（二）證人陳佑旻於原審結稱為配合警方查緝，撥打電話給乙○
      ○時，僅表示欲購買5,000元之海洛因（見原審卷第160頁
      ），並無一併購買安非他命之情事。而證人即警員楊閏璿
      雖證稱陳佑旻在電話中係說「『硬的』（即安非他命）沒
      有了」（見原審卷第 146頁），然楊閏璿就陳佑旻在電話
      中究係表示何種毒品沒有了，有記憶模糊之情形，自應以
      陳佑旻所稱係欲購買 5,000元海洛因為可採，已如前述。
      則陳佑旻於電話中既僅向乙○○表示欲購買海洛因，並未
      提及同時購買安非他命，且被告至案發現場，未及交付安
      非他命，即為警逮獲，自無證據證明被告與乙○○有販賣
      陳佑旻安非他命之犯意。
（三）綜上所述，被告與乙○○接獲陳佑旻電話後，雖前往北投
      向「文建」拿取海洛因1包、安非他命2包，並攜至與陳佑
      旻約定地點，欲將海洛因販賣陳佑旻，然陳佑旻既未向被
      告及乙○○購買安非他命，自不得僅因被告亦一併向「文
      建」取得安非他命，即認被告有販賣安非他命之犯行。參
      以本案查獲毒品之擺放位置，其中海洛因 1包係置於被告
      所駕駛之1168-KG號自小客車中央置物盒內，安非他命2包
      則另行藏放於皮夾內，亦有查獲毒品時拍攝之照片 6張附
      卷足憑（見同上偵字3620號卷第40至42頁），倘上開毒品
      均係欲販售陳佑旻，何需分別放置？足見被告辯稱查扣之
      安非他命2包係供自行施用，應堪採信。
（四）被告於93年11月 6日持有之扣案安非他命既係供被告自行
      施用，而被告於93年11月2日前 1個星期某日起至94年4月
      22日止，曾多次施用安非他命，業經臺灣板橋地方法院以
      94年度訴字第194號判決有期徒刑5月確定，有該判決書影
      本 1件在卷可參。被告持有安非他命之犯行，應為上開施
      用安非他命犯行所吸收，屬裁判上一罪。則被告施用安非
      他命犯行既經判決確定，依上開說明，被告持有扣案安非
      他命部分自應為免訴判決。原審不察，逕為無罪諭知，自
      有未當。公訴人上訴，指摘及此，為有理由，自應由本院
      將此部分撤銷改判，並諭知免訴。
據上論斷，應依刑事訴訟法第369條第1項前段、第364條、第299
條第 1項前段、第302條第1款，毒品危害防制條例第4條第6項、
第1項、第18條第1項前段、第19條第1項前段，刑法第11條、第2
條第 1項前段、第28條、第25條第2項、第47條第1項，判決如主
文。
本案經檢察官周志榮到庭執行職務。
中　　華　　民　　國　　96　　年　　2 　　月　　 7　　日
　　　　　　　　　刑事第四庭審判長法　官  蔡秀雄
　　　　　　　　　　　　　　　　  法　官  周煙平
　　　　　　　　　　　　　　　　  法　官  陳國文
以上正本證明與原本無異。
如不服本判決，應於收受送達後十日內向本院提出上訴書狀，其
未敘述上訴之理由者並得於提起上訴後十日內向本院補提理由書
（均須按他造當事人之人數附繕本）。
                                  書記官  蔡棟樑
中　　華　　民　　國　　96　　年　　2 　　月　　 7　　日
附錄：本案論罪科刑法條全文
毒品危害防制條例第4條第6項、第1項：
製造、運輸、販賣第一級毒品者，處死刑或無期徒刑；處無期徒
刑者，得併科新臺幣1千萬元以下罰金。
製造、運輸、販賣第二級毒品者，處無期徒刑或7年以上有期徒
刑，得併科新臺幣7百萬元以下罰金。
製造、運輸、販賣第三級毒品者，處5年以上有期徒刑，得併科
新臺幣5百萬元以下罰金。
製造、運輸、販賣第四級毒品者，處3年以上10年以下有期徒刑
，得併科新臺幣3百萬元以下罰金。
製造、運輸、販賣專供製造或施用毒品之器具者，處1年以上7
年以下有期徒刑，得併科新臺幣1百萬元以下罰金。
前5項之未遂犯罰之。
